台灣高等法院花蓮分院民事判決　九十年度上字第一三五號
　　　上　訴　人　甲○○
　　　訴訟代理人　曾冠棋律師
　　　被 上訴 人　丙○○
　　　被 上訴 人　乙○○
右當事人間請求返還不當得利事件，上訴人對於中華民國九十年八月一日臺灣花蓮地
方法院九十年度訴字第一一六號第一審判決，提起上訴，本院判決如左：
    主    文
原判決關於駁回上訴人後開第二項之訴部分及該部分假執行之聲請暨訴訟費用之裁判
均廢棄。
被上訴人應各再給付上訴人新臺幣貳萬壹仟肆佰貳拾柒元，及自民國九十年四月二十
六日起至清償日按年息百分之五計算之利息。
其餘上訴駁回。
第一、二審訴訟費用，除確定部分外，由被上訴人負擔百分之四，餘由上訴人負擔。
本判決所命之給付於上訴人分別以新臺幣柒仟元為各被上訴人供擔保後得為假執行。
上訴人其餘假執行之聲請駁回。
    事    實
甲、上訴人方面：
一、聲明：
  (一)原判決關於駁回在第一審其餘之訴及假執行之聲請暨負擔訴訟費用之裁判均廢棄
    。
  (二)右項廢棄部分，被上訴人應各給付上訴人新臺幣（下同）伍拾貳萬仟陸佰玖拾
    元整，並自起訴狀繕本送達翌日起至清償日止按年息百分之五計算之利息。
  (三)第一審廢棄部分及第二審訴訟費均由被上訴人負擔。
  (四)第二、三項聲明，請准上訴人提供現金或等值之銀行可轉讓定期存款單或其他有
    價證券為擔保宣告假執行。
二、陳述：除與原判決記載相同部分，予以引用外，補稱：
  (一)原審以「無法律上原因而獲得相當租金之利益，致他人受有損害時，如該他人之
    返還利益請求權已逾租金短期消滅時效之期間，對於相當於已罹消滅時效之利益
    ，不得依不當得利，請求返還。」為不利於上訴人之認定，並引最高法院八十五
    年臺上字第二○五九號、八十五年臺上字第七一一號裁判資為論據。惟上開裁判
    既非最高法院之判例，且與同院現存有效之六十一年臺上字一六九五號判例「依
    不當得利之法則請求返還不當得利，以無法律上之原因而受利益，致他人受有損
    害為其要件，故其得請求返還之範圍，應以對方所受之利益為限度，非以請求人
    所受損害若干為準，無權占有他人土地，可能獲得相當於租金之利益為社會通常
    之觀念，是被上訴人占有系爭土地所得之利益，僅相當於法定最高限額租金之數
    額，當屬可採。」相違，其判決非但違背法令，甚至已屬「適用法令顯有錯誤」
    ，得據以提起再審之訴 (民事訴訟法第四百六十九條第一項第一款)。
  (二)按「市場攤位之承租人，不僅在其承租之攤位上得以營商，並得享受整個市場之
    特殊利益，其應付租金不僅為使用攤位之對價，且包括此項特殊利益之對價在內
    ，自非普通之房屋兼土地之承租可比，固不受土地法第九十七條及實施都市平均
    地權條例第四十八條  (舊)所定，房屋及地租最高限制之拘束。」最高法院五十
    四年度臺上字第一五二八號著有判例。由此可知關於土地法第九十七條在適用時
    ，並非毫無彈性，系爭土地遭被告兩人之占用，係作為販賣及製造廚具之店面使
    用，而系爭土地交通便利，人口集中，應屬「不僅在其無權占用之土地上得以營
    商，且得享受整個地區之特殊利益」，「自非普通房屋兼土地之承租可比」，因
    此上訴人認為本件不當得利之金額至少在一百零五萬元，始稱相當，且因本件債
    務應屬可分之債  (民法第二百七十一條參照)，爰依民事訴訟法第四百四十六條
    第一項、第二百五十五條第一項第二款  (請求之基礎事實同一者)及第三款 (擴
    張應受判決事項之聲明者)，毋庸得被告同意之規定，變更起訴之聲明如下  (上
    訴聲明亦隨之變更)－1.被告丙○○應給付原告五十二萬五千元整。
    2.被告乙○○應給付原告五十二萬五千元整。
    3.前二項聲明均自起訴狀繕本送達之翌日起至清償日止，按年百分之五計算之利
    息。
三、證據：援用第一審所提證據。
乙、被上訴人方面：
一、聲明：上訴駁回。
二、陳述：引用原判決記載。
丙、原審依職權向花蓮地政事務所函查系爭土地自六十九年至八十四年之公告地價，
    並調閱原審八十九年度執字第三○七號執行卷及八十九年度簡上字第三一○號民
    事卷。
    理    由
一、本件上訴人於第一審聲明被上訴人應共同給付上訴人七十一萬六千一百六十七元
    及法定遲延利息；其於上訴第二審後，以系爭土地交通便利、人口集中，遭被上
    訴人占用，係作為販賣及製造廚具之店面使用，參照最高法院五十四年臺上字第
    一五二八號判例見解：「市場攤位之承租人，不僅在其承租之攤位上得以營商，
    並得享受整個市場之特殊利益，其應付租金不僅為使用攤位之對價，且包括此項
    特殊利益之對價在內，自非普通之房屋兼土地之承租可比，固不受土地法第九十
    七條及實施都市平均地權條例第四十八條  (舊)所定，房屋及地租最高限制之拘
    束。」認為被上訴人，不當得利之金額至少一百零五萬元，始為相當，爰依民事
    訴訟法第四百四十六條第一項、第二百五十五條第一項第三款規定，擴張應受判
    決事項之聲明，請求被上訴人應各給付上訴人五十二萬五千元及法定遲延利息。
    經核並無不合，應予准許，合先敘明。
二、本件上訴人起訴主張系爭土地原為上訴人所有，被上訴人自六十九年十月二日起
    無權占有如原判決附圖所示Ｂ、Ｄ部分，面積五二‧九五平方公尺；八十三年七
    月二十九日，上訴人將系爭土地與訴外人陳仁鑄互易，並移轉予陳仁鑄，嗣於八
    十八年十二月十四日再由系爭土地共有人黃彩玉受讓取得應有部分八分之二，被
    上訴人仍無權占有如原判決附圖Ａ、Ｂ部分，面積一七‧三九平方公尺。爰基於
    不當得利之法律關係，請求被上訴人給付自六十九年十月二日起至八十三年七月
    二十九日止，及自八十八年十二月十四日起至八十九年十二月三十一日止，按法
    定地價百分之十計算之金額。原審就上訴人之請求超過五年時效即六十九年十月
    二日起至八十三年七月二十九日止之部分，予以駁回；就八十八年十二月十四日
    起至八十九年十二月三十一日止之部分，按法定地價百分之六計算，命被上訴人
    應給付上訴人二千六百二十一元，及自起訴狀繕本送達翌日（本件以被上訴人提
    出答辯狀之日為起訴狀繕本送達日）即九十年四月二十六日起之法定遲延利息。
    被上訴人就此敗訴部分並未提起上訴，則原審此部份之判決，已經確定。
三、上訴人主張被上訴人無權占有之事實，業據提出土地登記謄本、刑事判決、地籍
    圖謄本影本各一件及民事判決影本二件為證，被上訴人對此亦不爭執，上訴人此
    部分之主張，堪信為真實。
四、被上訴人雖抗辯因不知情而占用上訴人之土地，並非故意占用等語。惟被上訴人
    占有上訴人之土地，並無正當權源，已如前述；縱使不知情或非故意，仍屬無權
    占有。按無權占有他人之土地，可能獲得相當於租金之利益，為社會通常之觀念
    ，最高法院六十一年台上字第一六九五號著有判例，則上訴人依不當得利之法則
    請求被上訴人返還相當於租金之利益，即應准許。
五、次按請求權因十五年間不行使而消滅，但法律所定期間較短者，依其規定，民法
    第一百二十五條定有明文。而民法第一百二十六條所定請求權因五年間不行使而
    消滅者，係指利息、紅利、租金、贍養費、退職金及其他一年或不及一年之定期
    給付債權之各期給付請求權而言，並未包括不當得利返還請求權在內；是不當得
    利返還請求權之消滅時效並非五年，而為十五年。本件上訴人得請求被上訴人返
    還相當於租金之利益，係指得請求按相當於租金之標準計算應返還之利益，性質
    上仍屬不當得利返還請求權，而非租金給付請求權；被上訴人抗辯上訴人之請求
    權超過五年之部分已罹於時效而消滅，尚非可取。本件上訴人係於九十年四月四
    日起訴，行使不當得利返還請求權，回溯十五年，其得請求被上訴人返還自七十
    五年四月五日起相當於租金之利益。其間八十三年七月二十九日至八十八十月十
    三日，上訴人非系爭土地所有權人，應予扣除。是以上訴人得請求者為自七十五
    年四月五日起至八十三年七月二十八日止，及自八十八年十二月十四日起至八十
    九年十二月三十一日止  (計三百八十四日，上訴人僅請求三百八十二日)之相當
    於租金之利益。
六、又按地租不得超過地價百分之八，約定地租或習慣地租超過地價百分之八者，應
    比照地價百之八減定之，不及地價百分之八者，依其約定或習慣。前項地價指法
    定地價，未經依法規定地價的地方，指最近三年之平均地價。土地法第一百十條
    定有明文。本院參酌系爭土地，地目為田，坐落於花蓮縣吉安鄉慈惠堂對面，該
    處多屬住宅，尚非繁華地區，認應以法定地價百分之六計算相當於租金之利益。
    再系爭土地每平方公尺之公告地價分別為七四、七五年期二千元，七六、七七年
    期一千六百元，七八年期二千元，七九年期三千元，八十、八一、八二年期二千
    元，八三年期二千四百元，有花蓮縣花蓮地政事務所九十年六月十一日九Ｏ花地
    所價字第八一六七號函在卷可稽；而法定地價為公告地價之百分之八十，依次為
    一千六百元、一千二百八十元、一千六百元、二千四百元、一千六百元、一千九
    百二十元；則上訴人得請求被上訴人返還相當於租金之不當得利為四萬二千八百
    五十四元，其計算方式如下：
    (一)七十五年四月五日至七十六年六月三十日計四五二天部分：
        一六○○元＊五二‧九五（面積）＊百分之六／三六五＊四五二＝六二九五
        元(四捨五入)
    (二)七十六年七月一日至七十八年六月三十日計七三○天部分：
        一二八○元＊五二‧九五＊百分之六／三六五＊七三○＝八一三三元
    (三)七十八年七月一日至七十九年六月三十日計三六五天部分：
        一六○○元＊五二‧九五＊百分之六／三六五＊三六五＝五○八三元
    (四)七十九年七月一日至八十年六月三十日計三六五天部分：
        二四○○元＊五二‧九五＊百分之六／三六五＊三六五＝七六二五元
    (五)八十年七月一日至八十三年六月三十日計一○九五天部分：
        一六○○元＊五二‧九五＊百分之六／三六五＊一○九五＝一五二五○元
    (六)八十三年七月一日至二十八日計二八天部分：
        一九二○元＊五二‧九五＊百分之六／三六五＊二八＝四六八元
    (七)六二九五元＋八一三三元＋五○八三元＋七六二五元＋一五二五○元＋四
        六八元＝四二八五四元
    上訴人雖以系爭土地遭被上訴人占用作為販賣及製造廚具之店面使用，而系爭土
    地交通便利、人口集中，應屬「不僅在其無權占用之土地上得以營商，且得享受
    整個地區之特殊利益」，「自非普通之房屋兼土地之承租可比」，因認為本件被
    上訴人不當得利之金額至少應在一百零五萬元以上；惟上訴人並未舉出任何證據
    暨計算方式以實其說，空言主張本件不當得利之金額至少應在一百零五萬元以上
    ，無可採取，併予敘明。
七、基上所述，被上訴人應返還上訴人之不當得利，除前述已確定部分外，尚應給付
    四萬二千八百五十四元，即被上訴人各應再給付上訴人二萬一千四百二十七元。
    從而，上訴人依不當得利之法律關係，請求被上訴人各應再給付上訴人二萬一千
    四百二十七元，及自九十年四月二十六日起至清償日按年息百分之五計算之遲延
    利息部分，即非無據，應予准許。原審就此部分為上訴人敗訴之判決，自有未洽
    ，上訴論旨，指摘原審此部份判決不當，為有理由，應予廢棄。上訴人逾此部分
    之請求，為無理由，應予駁回。
八、上訴人陳明願供擔保，聲請宣告假執行，就其勝訴部分，於法尚無不合，爰酌定
    相當之擔保金額宣告之。就其敗訴人部分，其該部分假執行之聲請，已失所附麗
    ，應予駁回。
九、據上論結，本件上訴為一部有理由，一部無理由，依民事訴訟法第四百四十九條
第一項、第四百五十條、第四百六十三條、第三百九十條第二項、第七十九條但書、
第八十五條第一項前段，判決如主文。
中　　　華　　　民　　　國　　九十一　　年　　　一　　　月　　二十九　　日
　　　　　　　　　　　　　　　　　　　審判長法官　吳　鴻　章
                                            法官　張　健　河
                                            法官  林  慶  煙
右為正本係照原本作成。
上訴人如不服本判決，應於收受送達後二十日內向本院提出上訴書狀，其未表明上訴
理由者，應於提出上訴後二十日內向本院補提理由書狀（均須按他造當事人之人數附
繕本）上訴時應提出委任律師或具有律師資格之人之委任狀；委任有律師資格者，另
應附具律師及格證書及釋明委任人與受任人有民事訴訟法第四百六十六條之一第一項
但書或第二項（詳附註）所定關係之釋明文書影本。
被上訴人不得上訴。
　　　　　　　　　　　　　　　　　　　法院書記官　陳　萬　山
中　　　華　　　民　　　國　　　九十一　　年　　　一　　　月　 二十九　　日
附註：
民事訴訟法第四百六十六條之一（第一項、第二項）：
對於第二審判決上訴，上訴人應委任律師為訴訟代理人。但上訴人或其法定代理人具
有律師資格者，不在此限。
上訴人之配偶、三親等內之血親、二親等內之姻親，或上訴人為法人、中央或地方機
關時，其所屬專任人員具有律師資格並經法院認為適當者，亦得為第三審訴訟代理人
。
